行　政　法　院　裁　定　　　　　　　　　　　　　　八十七年度裁字第八七四號
　　原　　　告　乙○○
　　　　　　　　甲○○
　　被　　　告　臺北市政府
右當事人間因更正土地登記事件，原告不服行政院中華民國八十六年七月十日台八六
訴字第二七九二二號再訴願決定，提起行政訴訟。本院裁定如左︰
　　主  文
原告之訴及附帶損害賠償之請求均駁回。
　　理  由
按提起訴願，以有行政處分存在為前提要件；所謂行政處分，係指行政主體，基於職
權，就具體事件，所為發生公法上法律效果之單方行政行為而言，至行政機關所為單
純事實之敘述或理由之說明，既不因該項敘述或說明而生何法律上之效果，自非行政
處分，人民即不得對之提起訴願及行政訴訟，本院四十四年判字第十八號、六十二年
裁字第四一號著有判例。臺北市重劃大隊（下稱北市重劃隊）於辦理重劃區土地分配
時，發現原告所有重劃前臺北市○○區○○段三小段五三五地號土地圖簿面積不符，
乃以民國八十三年五月二十六日北市地重一字第二一八三號函請臺北市中山地政事務
所（下稱中山地政所）轉由臺北市政府地政處測量大隊（下稱北市測量隊）重新檢算
結果，係因地籍圖重測結果標示變更登記之重測後面積繕寫不清，中山地政所將重測
後面積誤登為一．○七六一公頃，原重測面積及重測前土地登記簿謄本面積記載均為
○．○七六一公頃，原積算表並無錯誤，臺北市政府地政處（下稱北市地政處）乃以
八十三年六月三日北市地測字第一六六七六號函檢附土地更正登記同意書，請原告等
認章同意更正，原告提出異議，該處仍以八十三年九月十四日北市地測字第二九二一
四號函請中山地政所辦理更正登記，該所於八十三年九月二十四日更正登記。北市重
劃隊則依該土地正確面積○．○七六一公頃併入同小段五三二—一地號土地合併為西
湖段四小段三七六地號計算重劃後應分配之土地面積後，由被告以八十三年七月十五
日府地重字第八三○四一九一八號函公告重劃成果圖冊。原告就系爭土地重測面積
登記錯誤之更正迭為異議，經北市地政處、北市測量隊分別函覆。原告復於八十四年
五月十六日向臺北市長提出異議，請求撤銷系爭土地面積之更正登記及彌補重劃後土
地分配面積，被告以八十四年七月五日府地重字第八四○四五九三○號函復，略謂
：「本案係本市土地重劃大隊為辦理本市內湖區第六期市地重劃區作業時，發現重劃
前西湖段三小段五三五地號圖簿面積不符及本市中山地政事務所發現該地籍圖面積、
登記簿面積差距頗大，案經本府地政處測量大隊重新派員檢算結果面積確有不符，經
查調辦理地籍圖重測時之面積計算表，其重測前後記載之面積均為○．○七六一公頃
，並無增減，惟因所繕造重測結果清冊重測後面積欄公頃位置繕寫不甚清晰，致本市
中山地政事務所於該地號重測後面積誤登記為一．○七六一公頃。因本件重測後登記
面積登記錯誤，依地籍測量實施規則第二四七條第二項、土地登記規則第一二一條規
定，得逕行辦理更正登記，前經本府地政處測量大隊八十三年六月廿五日北市地測督
字第二八一一號及八十三年七月廿二日北市地測督字第三四八四號函詳細說明在案。
再者，本市土地重劃大隊係依前開地號土地正確面積○．○七六一公頃計算重劃後合
併分配改編西湖段四小段三七六地號之土地面積並無違誤，台端應得之面積亦無短少
，本府八十三年十二月十六日府地重字第八三○七九二三七號、八十四年四月廿一
日府地重字第八四○二六二三○號及本府地政處八十四三月十一日北市地重字第
八四○○九二三七號函，均有詳細說明，．．．本案重劃前西湖段三小段五三五地號
土地面積既依法更正完竣，其重劃後應分配面積亦無短少，所請撤銷土地面積更正登
記及彌補重劃後土地分配面積乙節，歉難照辦等語。原告就被告前開第八四○四五九
三○號函、中山地政所八十三年六月二十一日北市中地一字第○八五六六號函及北市
重劃隊八十四年十月二十六日北市地重一字第四一九四號函，向被告提起訴願，被告
將其中八四○四五九三○號函部分移由內政部訴願決定駁回（其餘部分被告自為訴願
決定），原告遂循序提起行政訴訟。查土地登記規則第四條第一項規定：「土地登記
，由土地所在地之市縣地政機關辦理之。但該縣市縣地政機關在轄區內另設或分設登
記機關者，由該土地所在地之登記機關辦理之。」系爭土地位於中山地政所轄區，系
爭土地之登記（包括面積之更正登記），其權責機關為中山地政所，並非被告。被告
就原告之異議、請求，將系爭土地重測、重劃、合併及更正登記之經過及其依據對原
告加以說明，非權責機關之處分，不生公法上之法律效果，自非行政處分。原告訴稱
市地重劃之行政業務，應屬北市地政處土地重劃大隊所掌理之業務，其係被告之內部
單位，非獨立機關，故北市地政處或北市重劃隊所為處分，應認係被告之處分等語，
惟查本件係原告八十四年十月十七日補正訴願書敘明不服之處分文號包括上開第八四
○四五九三○號函，而經被告移由內政部為訴願決定部分，並非對北市重劃隊或北市
地政處何項處分為訴願，縱被告重劃成果之公告係屬行政處分，亦係原告得否另案行
政救濟問題（按原告曾對重劃公告提起異議），與本件無涉。被告之八四○四五九三
○號函既非行政處分，原告對之為訴願，一再訴願決定遞予以程序駁回，並無違誤，
原告復提起行政訴訟，自非合法，應予駁回。其附帶請求損害賠償亦失所依據，應併
予駁回。
據上論結，本件原告之訴為不合法，爰依行政訴訟法第十四條第一項，裁定如主文。
中    華    民    國     八十七      年      七      月     二十三      日
                    行 政 法 院 第 一 庭
                                審 判 長 評  事      高  秀  真
                                         評  事      徐  樹  海
                                         評  事      黃  合  文
                                         評  事      藍  獻  林
                                         評  事      黃  璽  君
右  正  本  證  明  與  原  本  無  異
                                         法院書記官  邱  彰  德
中    華    民    國     八十七      年      七      月     二十三      日
